ACORDAO-COMPLETO-2463025

ACÓRDÃO 1457/2022 ATA 23/2022 - PLENÁRIO

VISTOS, relatados e discutidos estes autos de tomada de contas especial instaurada em cumprimento ao Acórdão 2743/2018-TCU-Plenário, em razão de indícios de irregularidades identificados na execução do Contrato de Repasse 821.763/2015, firmado entre Ministério das Cidades e o Município de Paranhos/MS;
ACORDAM os Ministros do Tribunal de Contas da União, reunidos em sessão de Plenário, diante das razões expostas pelo relator, em: 
9.1. declarar a revelia da Construtora Aurora Eireli, e dos responsáveis Júlio César de Souza, Rosimar Aparecida Ferreira Vieira e Paulo Barbosa de Araújo, nos termos do art. 12, § 3º, da Lei 8.443/1992; 
9.2. rejeitar as alegações de defesa de Antônio Élson Santana dos Santos;
9.3. julgar irregulares, com fulcro nos artigos 1º, inciso I, 16, inciso III, alíneas "c" e "d", 19 e 23, inciso III, alínea "a", da Lei 8.442/1992, as contas de Júlio César de Souza, Antônio Élson Santana dos Santos, Construtora Aurora Eireli, Rosimar Aparecida Ferreira Vieira e Paulo Barbosa de Araújo, condenando-os pagamento da importância de R$ 246.550,00, atualizada monetariamente e acrescida dos juros de mora, calculados a partir de 26/12/2016, até a data da efetiva quitação, fixando-lhes o prazo de 15 dias, para que comprovem, perante o TCU, o recolhimento das referidas quantias aos cofres do Tesouro Nacional;
9.4. aplicar a Júlio César de Souza, Antônio Élson Santana dos Santos, Construtora Aurora Eireli, Rosimar Aparecida Ferreira Vieira e Paulo Barbosa de Araújo, a multa individual, no valor de R$ 300.000,00, fixando-lhes o prazo de 15 dias, a contar da notificação, para que comprovem, perante o Tribunal (art. 214, inciso III, alínea "a", do Regimento Interno) , o recolhimento da dívida ao Tesouro Nacional, atualizada monetariamente desde a data do presente acórdão, até a do efetivo recolhimento, se paga após o vencimento, na forma da legislação em vigor;
9.5. autorizar a cobrança judicial das dívidas, caso não atendidas as notificações, nos termos do art. 28, inciso II, da Lei 8.443/1992, inciso II, do Regimento Interno do TCU; 
9.6. considerar grave as infrações cometidas por Antônio Élson Santana dos Santos e Júlio Cesar de Souza, aplicando-lhes a pena de inabilitação, prevista no art. 60 da Lei 8.443/1992, pelo período de três anos;
9.7. dar ciência desta deliberação à Procuradoria da República no Estado do Mato Grosso do Sul, nos termos do art. 16, § 3º, da Lei 8.443/1992, aos responsáveis e demais interessados.

Tomada de contas especial originada da conversão de auditoria de conformidade em obras financiadas por recursos federais transferidos a municípios de Mato Grosso do Sul. Análise das alegações de defesa.

Prefeitura Municipal de Paranhos - MS.

3. Interessados/Responsáveis:
3.1. Responsáveis: Antônio Élson Santana dos Santos (XXX.150.111-XX); Construtora Aurora Eireli (22.889.270/0001-38); Júlio Cesar de Souza (XXX.428.061-XX); Paulo Barbosa de Araujo (XXX.330.451-XX); Rosimar Aparecida Ferreira Vieira (XXX.956.371-XX).

13.1. Ministros presentes: Ana Arraes (Presidente), Walton Alencar Rodrigues (Relator), Augusto Nardes, Aroldo Cedraz, Bruno Dantas e Antonio Anastasia.
13.2. Ministros-Substitutos convocados: Augusto Sherman Cavalcanti e Marcos Bemquerer Costa.
13.3. Ministros-Substitutos presentes: André Luís de Carvalho e Weder de Oliveira.

WALTON ALENCAR RODRIGUES

Adoto, como parte do Relatório, a instrução elaborada no âmbito da Secretaria de Controle Externo de Tomada de Contas Especial, vazada nos termos a seguir transcritos, com a qual anuíram os dirigentes da unidade técnica:
Trata-se de tomada de contas especial oriunda de conversão do TC Processo 011.620/2018-8, o qual cuidou de auditoria de conformidade em obras financiadas por recursos federais transferidos a municípios no Estado de Mato Grosso do Sul.
HISTÓRICO 
A referida fiscalização foi apreciada por intermédio do Acórdão 2743/2018-TCU-Plenário (Rel. Min. Walton Alencar Rodrigues) , proferido em sessão de 28/11/2018, nos termos a seguir reproduzidos (peça 1) :
VISTOS, relatados e discutidos os autos que tratam do apartado destinado a apurar a regularidade da aplicação de recursos federais pelo munícipio de Paranhos/MS, que integram o Polo de Ponta Porã/MS, no âmbito da auditoria de conformidade realizada nos Municípios do Estado de Mato Grosso do Sul considerados "em situação de risco"; 
ACORDAM os Ministros do Tribunal de Contas da União, reunidos em Sessão Plenária, em:
9.1. converter, com fundamento no art. 47 da Lei 8.443/1992, o presente processo em tomada de contas especial, observados os procedimentos previstos no art. 41 da Resolução-TCU 259/2014, autorizando a constituição de 3 apartados, para a citação dos responsáveis, de acordo com o cofre credor dos eventuais débitos a serem ressarcidos;
9.2. desconsiderar a personalidade jurídica da Construtora Aurora Eireli EPP, para que a titular da empresa, Rosimar Aparecida Ferreira Vieira e seu administrador, Paulo Barbosa de Araújo, respondam pessoalmente pelos débitos atribuídos à referida empresa; 
9.3. desconsiderar a personalidade jurídica da Apoio Construtora Ltda. ME, para que seu sócio administrador, Evandro Adão Ferreira Terres, responda pessoalmente pelos débitos atribuídos à referida empresa;
9.4. determinar a citação dos responsáveis a seguir arrolados, com fundamento no art. 12, inciso II, da Lei 8.443/1992, para que, no prazo de 15 (quinze) dias, apresentem alegações de defesa e/ou recolham aos cofres do Tesouro Nacional as quantias a seguir indicadas, atualizadas monetariamente a partir da data de ocorrência, até o efetivo recolhimento:
9.4.1 Contrato de Repasse 821.763/2015
9.4.1.1. Responsáveis Solidários: Antônio Elson Santana dos Santos, Júlio César de Souza, Construtora Aurora Eireli EPP, Rosimar Aparecida Ferreira Vieira e Paulo Barbosa de Araújo
	Valor (R$) 
	Data de Ocorrência

	246.550,00
	26/12/2016

9.5. determinar a citação dos responsáveis a seguir arrolados, com fundamento no art. 12, inciso II, da Lei 8.443/1992, para que, no prazo de 15 (quinze) dias, apresentem alegações de defesa e/ou recolham aos cofres da Fundação Nacional de Saúde - FUNASA as quantias a seguir indicadas, atualizadas monetariamente a partir das respectivas datas de ocorrência, até o efetivo recolhimento: 
9.5.1. Convênio 145/2013 (SICONV 796.470) 
9.5.1.1 Responsáveis Solidários: Antônio Elson Santana dos Santos, Júlio César de Souza, Apoio Construtora Ltda. ME e Evandro Adão Ferreira Terres
	Valor (R$) 
	Data de Ocorrência

	99.041,71
	17/3/2016

	74.967,65
	10/5/2016

	70.548,36
	1/6/2016

	190.319,01
	6/9/2016

9.6. determinar a citação dos responsáveis a seguir arrolados, com fundamento no art. 12, inciso II, da Lei 8.443/1992, para que, no prazo de 15 (quinze) dias, apresentem alegações de defesa e/ou recolham aos cofres do Fundo Nacional de Saúde as quantias a seguir indicadas, atualizadas monetariamente a partir das respectivas datas de ocorrência, até o efetivo recolhimento:
9.6.1 Proposta 11864.7130001/13-001
9.6.1.1. Responsáveis Solidários: Margaret Miranda de Oliveira, Aline Regina de Oliveira Lima, Rosimeire Carvaes Bitencourt Barreto, Apoio Construtora Ltda. ME e Evandro Adão Ferreira Terres
	Valor (R$) 
	Data de Ocorrência 

	80.356,56
	26/6/2015

	74.433,61
	24/7/2015

	28.299,50
	17/8/2015

	29.376,96
	27/8/2015

	23.125,44
	16/9/2015

9.6.2. Proposta 11864.7130001/13-003
9.6.2.1. Responsáveis Solidários: Margaret Miranda de Oliveira, Aline Regina de Oliveira Lima, Rosimeire Carvaes Bitencourt Barreto, Apoio Construtora Ltda. ME e Evandro Adão Ferreira Terres
	Valor (R$) 
	Data de Ocorrência

	15.403,50
	31/7/2015

	6.459,33
	24/9/2015

9.6.3. Proposta 11864.7130001/13-004
9.6.3.1 Responsáveis Solidários: Margaret Miranda de Oliveira, Aline Regina de Oliveira Lima, Rosimeire Carvaes Bitencourt Barreto, Apoio Construtora Ltda. ME e Evandro Adão Ferreira Terres 
	Valor (R$) 
	Data de Ocorrência

	15.104,92
	31/7/2015

	5.056,00
	24/9/2015

9.7. autorizar a Secex/MS a expedir as audiências propostas no subitem 173.4, 173.5, do relatório de auditoria;
9.8. determinar à Secex/MS que, em respeito aos princípios do contraditório e da ampla defesa:
9.8.1. nos expedientes de citação a serem endereçados às pessoas físicas de tratam os subitens 9.2 e 9.3 deste acórdão, esclareça a possibilidade de, em sede de preliminar, impugnarem a desconsideração da personalidade jurídica das referidas empresas, bem como indique as razões de fato e de direito que deram ensejo à citação dos mencionados responsáveis, para que possam apresentar as alegações de defesa que julgarem pertinentes e/ou recolherem os débitos que lhes estão sendo imputados;
9.8.2. nos ofícios de citação e de audiência a serem expedidos em razão deste acórdão, sejam devidamente individualizadas as condutas sobre as quais os responsáveis deverão apresentar alegações de defesa ou razões de justificativas;
9.9. cientificar o Ministro de Estado das Cidades e o Ministro da Saúde a respeito da conversão do presente processo em tomada de contas especial, nos termos do art. 198, parágrafo único, do Regimento Interno do TCU;
9.10. dar conhecimento desta decisão e do relatório de auditoria, em especial dos fatos tratados nos itens 103/112, ao Tribunal de Contas de Mato Grosso do Sul e ao Ministério Público de Mato Grosso do Sul, para adoção das providências que julguem pertinentes;
9.11. dar conhecimento desta decisão à Controladoria Regional da União em Mato Grosso do Sul, à Superintendência Regional da Polícia Federal em Mato Grosso do Sul e ao Ministério Público Federal em Mato Grosso do Sul. 
Apuram-se, nos presentes autos, as irregularidades verificadas na execução do Contrato de Repasse 821.763/2015, que tinha por objeto a execução de obras de recapeamento no Município de Paranhos/MS, sendo as demais transferências indicadas na decisão objeto de apuração nos TCs Processo 041.417/2018-6 (Convênio 796.470/2013) e Processo 041.422/2018-0 (Propostas 11864.7130001/13-001, 11864.713001/13-003 e 11864.7130001/13-004) .
Assim, em atendimento ao disposto no subitem 9.4 do Acórdão 2743/2018-TCU-Plenário, as citações a serem realizadas eram aquelas indicadas no relatório de auditoria (item 173.8 - peça 4, p. 42/44) , a seguir reproduzidas, ressaltando-se que as medidas determinadas nos subitens 9.7 e 9.9 a 9.11 do referido acórdão foram adotadas no TC Processo 011.620/2018-8:
173.8. determinar a citação, de forma solidária, dos responsáveis a seguir arrolados, com fundamento no art. 12, inc. II, da Lei 8.443/92, c/c art. 202, inc. II, do RITCU, para que, no prazo de 15 (quinze) dias, apresentem alegações de defesa e/ou recolham aos cofres do Tesouro Nacional a quantia abaixo indicada, atualizada monetariamente a partir da respectiva data até o efetivo recolhimento, abatendo-se na oportunidade a quantia eventualmente ressarcida, na forma da legislação em vigor, em decorrência das condutas irregulares a seguir discriminadas:
Contrato de Repasse 821.763/2015
	Valor (R$) 
	Data
	Responsáveis Solidários

	246.550,00
	26/12/2016
	Antônio Elson Santana dos Santos, Júlio César de Souza, Construtora Aurora Eireli EPP, Rosimar Aparecida Ferreira Vieira e Paulo Barbosa de Araújo

173.8.1. Júlio César de Souza  (CPF XXX.428.061-XX) , Prefeito do Município de Paranhos (2013-2016) :
a) autorizar a realização de pagamento à empresa Construtora Aurora Eireli EPP, no âmbito da execução do Contrato 55/2016, o qual tinha por objeto a execução de obra de recapeamento no perímetro urbano do município, ocorrido em 26/12/2016 (1ª medição) , com base em boletim de medição fraudulento, o qual retratou a realização de serviços que, à época, ainda não haviam sido executados, em desacordo aos regulares processos de liquidação e pagamento da despesa pública, previstos nos arts. 62 e 63 da Lei 4.320/64, circunstância que propiciou à contratada auferir remuneração sem correspondência com serviços prestados e o consequente desvio dos recursos empregados na obra;
b) utilizar-se de "empresa de fachada" (Construtora Aurora Eireli EPP) para a realização da obra de recapeamento financiada por intermédio do Contrato de Repasse 821.763/2015, circunstância que rompe o nexo de causalidade entre os recursos repassados e o objeto avençado, mesmo que se encontre executado, consoante jurisprudência desta Corte (Acórdãos 2.675/2012, 2.804/2012 e 2.496/2016, do Plenário, 2.044/2016, da 1ª Câmara, e 5.796/2017, da 2ª Câmara) , tendo em vista os indícios a seguir elencados:
b.1) inexistência física da empresa no atual endereço constante do instrumento constitutivo;
b.2) utilização de interposta pessoa na administração da pessoa jurídica ("laranja") , devido à incompatibilidade entre as funções exercidas por sua titular, Rosimar Aparecida Ferreira Vieira (CPF XXX.956.371-XX) em outras pessoas jurídicas com a atividade econômica supostamente desenvolvida pela empresa;
b.3) ausência de empregados registrados no exercício de 2016;
b.4) ausência de empregados vinculados à matrícula da obra no Instituto Nacional do Seguro Social - INSS (Matrícula CEI 51.236.36741/75) ;
b.5) ausência de Guias de Recolhimento do FGTS e Informações à Previdência Social - GFIPS vinculadas à referida matrícula;
173.8.2. Antônio Elson Santana dos Santos  (CPF XXX.150.111-XX) , servidor responsável pela fiscalização do Contrato 55/2016: elaborar boletim de medição fraudulento (1ª medição) , no âmbito da execução do Contrato 55/2016, o qual tinha por objeto a execução de obra de recapeamento no perímetro urbano do município, tendo em vista que:
a) o referido documento retratou a realização de serviços que, à época (dezembro/2016) , ainda não haviam sido executados, o que somente veio a ocorrer em maio/2017, em desacordo aos deveres de fiscalização contratual preconizados no art. 67 da Lei 8.666/93 e aos regulares processos de liquidação e pagamento da despesa pública, previstos nos arts. 62 e 63 da Lei 4.320/64, circunstância que propiciou à contratada auferir remuneração sem correspondência com serviços prestados e o consequente desvio dos recursos empregados na obra;
b) o documento em questão permitiu à empresa contratada ser remunerada por serviços que, a princípio, foram executados por terceiros, circunstância que propiciou o desvio dos recursos empregados na obra, tendo em vista os indícios a seguir discriminados de que a empresa Construtora Aurora Eireli EPP se trata de "empresa de fachada":
b.1) inexistência física da empresa no atual endereço constante do instrumento constitutivo;
b.2) utilização de interposta pessoa na administração da pessoa jurídica ("laranja") , devido à incompatibilidade entre as funções exercidas por sua titular, Rosimar Aparecida Ferreira Vieira (CPF XXX.956.371-XX) em outras pessoas jurídicas com a atividade econômica supostamente desenvolvida pela empresa;
b.3) ausência de empregados registrados no exercício de 2016;
b.4) ausência de empregados vinculados à matrícula da obra no Instituto Nacional do Seguro Social - INSS (Matrícula CEI 51.236.36741/75) ;
b.5) ausência de Guias de Recolhimento do FGTS e Informações à Previdência Social - GFIPS vinculadas à referida matrícula;
173.8.3. Construtora Aurora Eireli EPP (CNPJ 22.889.270/0001-38) , pessoa jurídica contratada: concorrer para o cometimento do dano ao erário observado na execução do Contrato 55/2016, o qual tinha por objeto a execução de obra de recapeamento no perímetro urbano do município, devido a:
a) ter auferido remuneração sem correspondência com serviços executados, considerando que por ocasião do pagamento da 1ª medição da obra, ocorrido em 26/12/2016, sequer havia sido iniciada a execução do empreendimento, o que somente veio a ocorrer em maio/2017, circunstância que caracteriza o recebimento de benefício indevido, dando azo a sua responsabilização perante o controle externo, nos termos do disposto no art. 16, § 2°, alínea "b", da Lei 8.443/92, c/c art. 209, § 6°, inc. II, do RITCU;
b) tratar-se de empresa instrumentária ("empresa de fachada") , circunstância que rompe o nexo de causalidade entre os recursos repassados e o objeto avençado, mesmo que se encontre executado, consoante jurisprudência desta Corte (Acórdãos 2.675/2012, 2.804/2012 e 2.496/2016, do Plenário, 2.044/2016, da 1ª Câmara, e 5.796/2017, da 2ª Câmara) , tendo em vista os indícios a seguir elencados:
b.1) inexistência física da empresa no atual endereço constante do instrumento constitutivo;
b.2) utilização de interposta pessoa na administração da pessoa jurídica ("laranja") , devido à incompatibilidade entre as funções exercidas por sua titular, Rosimar Aparecida Ferreira Vieira (CPF XXX.956.371-XX) em outras pessoas jurídicas com a atividade econômica supostamente desenvolvida pela empresa;
b.3) ausência de empregados registrados no exercício de 2016;
b.4) ausência de empregados vinculados à matrícula da obra no Instituto Nacional do Seguro Social - INSS (Matrícula CEI 51.236.36741/75) ;
b.5) ausência de Guias de Recolhimento do FGTS e Informações à Previdência Social - GFIPS vinculadas à referida matrícula;
173.8.4. Rosimar Aparecida Ferreira Vieira (CPF XXX.956.371-XX) e Paulo Barbosa de Araújo (CPF XXX.330.451-XX) , titular e administrador da empresa Construtora Aurora Eireli EPP, respectivamente: abusar da personalidade jurídica da empresa Construtora Aurora Eireli EPP, desviando sua finalidade para fins ilícitos (fraudar a execução da Tomada de Preços 3/2016 e do Contrato 55/2016) , nos termos do disposto no art. 50 do Código Civil, tendo em vista os indícios a seguir elencados de que a pessoa jurídica por eles constituída se trata de empresa instrumentária ("empresa de fachada") , circunstância que rompe o nexo de causalidade entre os recursos repassados e o objeto avençado, mesmo que se encontre executado, consoante jurisprudência desta Corte (Acórdãos 2.675/2012, 2.804/2012 e 2.496/2016, do Plenário, 2.044/2016, da 1ª Câmara, e 5.796/2017, da 2ª Câmara) :
a) inexistência física da empresa no atual endereço constante do instrumento constitutivo;
b) utilização de interposta pessoa na administração da pessoa jurídica ("laranja") , devido à incompatibilidade entre as funções exercidas por sua titular, Rosimar Aparecida Ferreira Vieira (CPF XXX.956.371-XX) em outras pessoas jurídicas com a atividade econômica supostamente desenvolvida pela empresa;
c) ausência de empregados registrados no exercício de 2016;
d) ausência de empregados vinculados à matrícula da obra no Instituto Nacional do Seguro Social - INSS (Matrícula CEI 51.236.36741/75) ;
e) ausência de Guias de Recolhimento do FGTS e Informações à Previdência Social - GFIPS vinculadas à referida matrícula;
Em cumprimento ao pronunciamento da unidade (peça 67) , foram promovidas as citações dos responsáveis, conforme quadro a seguir:
	Responsável
	Citação
	Recebimento
	Origem do endereço

	Construtora Aurora Eireli
	Edital 3/2019 (peça 82) 
	Peça 86
	---

	Paulo Barbosa de Araújo
	Edital 4/2019 (peça 83) 
	Peça 87
	---

	Rosimar Aparecida Ferreira Vieira
	Edital 5/2019 (peça 84) 
		---

	Júlio Cesar de Souza
	Ofício 1134/2018 (peça 72) 
	Peça 78
	Base de dados da Receita Federal (peça 68, p. 1) 

	Antônio Elson Santana dos Santos
	Ofício 1135/2018 (peça 71) 
	Peça 74
	Base de dados da Receita Federal (peça 68, p. 2) 

	Tentativas de citação sem sucesso

	Construtora Aurora Eireli
	Ofício 1136/2018 (peça 73) 
	Peça 75 ("Mudou-se") 
	Endereço constante da Base de dados da Receita Federal (peça 68) 

	Rosimar Aparecida Ferreira Vieira
	Ofício 1138/2018 (peça 69) 
	Peça 77 ("Endereço insuficiente") 
	
	Paulo Barbosa de Araújo
	Ofício 1137/2018 (peça 70) 
	Peça 76 ("Mudou-se") 
	
Conforme constou do termo de peça 80, foram realizadas pesquisas na internet e na plataforma DGI do Tribunal, não se obtendo outros endereços dos responsáveis. Com relação à Construtora Aurora Eireli, o insucesso na localização da pessoa jurídica já havia sido sinalizado pela equipe de fiscalização, conforme consta das peças 57 e 58.
Assim, não restando outros endereços que não aqueles constantes da base de dados da Receita Federal (peça 68) , foram os responsáveis citados por edital, conforme quadro anterior.
O responsável Antônio Elson Santana dos Santos compareceu aos autos, solicitou prorrogação de prazo (peça 88) , concedida por meio do despacho de peça 89, e apresentou as alegações de defesa de peça 90.
Transcorrido o prazo regimental fixado, os responsáveis Construtora Aurora Eireli, Rosimar Aparecida Ferreira Vieira, Paulo Barbosa de Araújo e Júlio Cesar de Souza permaneceram silentes, não apresentando defesa. Operam-se, portanto, para os referidos responsáveis, os efeitos da revelia, dando-se prosseguimento ao processo, nos termos do art. 12, §3º, da Lei 8.443/1992.
EXAME TÉCNICO
Preliminarmente, cumpre tecer breves considerações sobre a forma como são realizadas as comunicações processuais no TCU. A esse respeito, destacam-se o art. 179, do Regimento Interno do TCU (Resolução 155, de 4/12/2002) e os arts. 3º e 4º, inciso III, § 1º, da Resolução TCU 170, de 30 de junho de 2004, in verbis:
Resolução 155/2002 (Regimento Interno) :
Art. 179. A citação, a audiência ou a notificação, bem como a comunicação de diligência, far se-ão:
I - mediante ciência da parte, efetivada por servidor designado, por meio eletrônico, fac-símile, telegrama ou qualquer outra forma, desde que fique confirmada inequivocamente a entrega da comunicação ao destinatário;
II - mediante carta registrada, com aviso de recebimento que comprove a entrega no endereço do destinatário;
III - por edital publicado no Diário Oficial da União, quando o seu destinatário não for localizado
 (...) 
Resolução TCU 170/2004:
Art. 3º As comunicações serão encaminhadas aos seus destinatários por meio de:
I - correio eletrônico, fac-símile ou telegrama;
II - servidor designado;
III - carta registrada, com aviso de recebimento;
IV - edital publicado no Diário Oficial da União, quando o seu destinatário não for localizado, nas hipóteses em que seja necessário o exercício de defesa".
 (...) 
Art. 4º. Consideram-se entregues as comunicações:
I - efetivadas conforme disposto nos incisos I e II do artigo anterior, mediante confirmação da ciência do destinatário;
II - realizadas na forma prevista no inciso III do artigo anterior, com o retorno do aviso de recebimento, entregue comprovadamente no endereço do destinatário;
III - na data de publicação do edital no Diário Oficial da União, quando realizadas na forma prevista no inciso IV do artigo anterior.
§ 1º O endereço do destinatário deverá ser previamente confirmado mediante consulta aos sistemas disponíveis ao Tribunal ou a outros meios de informação, a qual deverá ser juntada ao respectivo processo.
Portanto, a validade da citação via postal não depende de que o aviso de recebimento seja assinado pelo próprio destinatário da comunicação, o que dispensa, no caso em tela, a entrega do AR em "mãos próprias". A exigência da norma é no sentido de o Tribunal verificar se a correspondência foi entregue no endereço correto, residindo aqui a necessidade de certeza inequívoca. 
Não é outra a orientação da jurisprudência do TCU, conforme se verifica nos julgados a seguir transcritos:
São válidas as comunicações processuais entregues, mediante carta registrada, no endereço correto do responsável, não havendo necessidade de que o recebimento seja feito por ele próprio (Acórdão 3648/2013-TCU-Segunda Câmara, Relator Ministro José Jorge) ;
É prescindível a entrega pessoal das comunicações pelo TCU, razão pela qual não há necessidade de que o aviso de recebimento seja assinado pelo próprio destinatário. Entregando se a correspondência no endereço correto do destinatário, presume-se o recebimento da citação. (Acórdão 1019/2008-TCU-Plenário, Relator Ministro Benjamin Zymler) ;
As comunicações do TCU, inclusive as citações, deverão ser realizadas mediante Aviso de Recebimento - AR, via Empresa Brasileira de Correios e Telégrafos, bastando para sua validade que se demonstre que a correspondência foi entregue no endereço correto. (Acórdão 1526/2007-TCU-Plenário, Relator Ministro Aroldo Cedraz) .
A validade do critério de comunicação processual do TCU foi referendada pelo Supremo Tribunal Federal, nos termos do julgamento do MS-AgR 25.816/DF, por meio do qual se afirmou a desnecessidade da ciência pessoal do interessado, entendendo-se suficiente a comprovação da entrega do "AR" no endereço do destinatário:
EMENTA: AGRAVO REGIMENTAL. MANDADO DE SEGURANÇA. DESNECESSIDADE DE INTIMAÇÃO PESSOAL DAS DECISÕES DO TRIBUNAL DE CONTAS DA UNIÃO. ART. 179 DO REGIMENTO INTERNO DO TCU. INTIMAÇÃO DO ATO IMPUGNADO POR CARTA REGISTRADA, INICIADO O PRAZO DO ART. 18 DA LEI nº 1.533/51 DA DATA CONSTANTE DO AVISO DE RECEBIMENTO. DECADÊNCIA RECONHECIDA. AGRAVO IMPROVIDO.
O envio de carta registrada com aviso de recebimento está expressamente enumerado entre os meios de comunicação de que dispõe o Tribunal de Contas da União para proceder às suas intimações.
O inciso II do art. 179 do Regimento Interno do TCU é claro ao exigir apenas a comprovação da entrega no endereço do destinatário, bastando o aviso de recebimento simples.
No caso em apreço a citação por edital dos responsáveis Construtora Aurora Eireli, Rosimar Aparecida Ferreira Vieira e Paulo Barbosa de Araújo é válida, uma vez que foi precedida de tentativas de citá-los no endereço próprio, constantes da base da Receita Federal, conforme demonstrado no quadro do item 5. Outras tentativas de citação não foram realizadas ante a não obtenção de outros endereços constantes da internet e das bases de dados custodiadas pelo Tribunal (DGI) . Com relação ao Sr. Júlio Cesar de Souza, sua citação foi encaminhada para o seu endereço oficial constante da base de dados da Receita Federal (peça 68, p. 1) , tendo sido efetivamente recebido, conforme aviso de recebimento de peça 78.
Quanto ao mérito, nos processos do TCU, a revelia não conduz à presunção de que seriam verdadeiras todas as imputações levantadas contra os responsáveis, diferentemente do que ocorre no processo civil, em que a revelia do réu opera a presunção da verdade dos fatos narrados pelo autor. Dessa forma, a avaliação da responsabilidade dos agentes não pode prescindir da prova existente no processo ou para ele carreada. 
Ao não apresentar sua defesa, os responsáveis deixaram de produzir prova quanto à regularidade da aplicação dos recursos do convênio, em afronta às normas que impõem aos jurisdicionados a obrigação legal de, sempre que demandados pelos órgãos de controle, apresentarem os documentos que demonstrem a correta utilização das verbas públicas, a exemplo do contido no art. 93 do Decreto-Lei 200/67: "Quem quer que utilize dinheiros públicos terá de justificar seu bom e regular emprego na conformidade das leis, regulamentos e normas emanadas das autoridades administrativas competentes." 
Considerando o princípio da verdade real que rege a atuação desta Corte, ainda que as alegações de defesa não tenham sido apresentadas pelo responsável, a revelia não afasta a obrigatoriedade da análise dos elementos probatórios disponíveis nos autos, conforme reiterados acórdãos do Tribunal (Acórdão 163/2015-TCU-Segunda Câmara, Rel.  Min. Subst. André de Carvalho; 2.685/2015 - 2ª Câmara, Rel. Min. Raimundo Carreiro; 2.801/2015 - 1ª Câmara, Rel. Min. Walton Alencar Rodrigues; 4.340/2015 - 1ª Câmara, Rel. Min. Subst. Weder de Oliveira e 5.537/2015 - 1ª Câmara, Rel. Min. Subst. Weder de Oliveira) . Assim, procurou-se buscar, em manifestações dos responsáveis, se havia argumentos que pudessem ser aproveitados em seu favor.	
Reexaminando os autos, verifica-se que os responsáveis não foram notificados durante os trabalhos de campo da equipe de fiscalização. Assim, não encontramos nenhum outro argumento nos autos, ou nas alegações de defesa do Sr. Antônio Elson Santana dos Santos (itens 23 a 43) , que possa vir a ser analisado e posteriormente utilizado para afastar as irregularidades apontadas. 
Vale ressaltar que a pretensão punitiva do TCU, conforme Acórdão 1441/2016-TCU-Plenário, que uniformizou a jurisprudência acerca dessa questão, subordina-se ao prazo geral de prescrição indicado no art. 205 do Código Civil, que é de 10 anos, contado da data de ocorrência da irregularidade sancionada, nos termos do art. 189 do Código Civil, sendo este prazo interrompido pelo ato que ordenar a citação, a audiência ou a oitiva do responsável. No caso em exame, o pagamento indevido por serviços não executados ocorreu entre 26/12/2016, conforme constou das citações. Tendo sido o ato de ordenação da citação assinado em 6/12/2018 (peça 67) , não houve o decurso de prazo superior a 10 anos. Portanto, não ocorreu a prescrição da pretensão punitiva.
Em se tratando de processo em que as partes interessadas não se manifestaram acerca das irregularidades imputadas, não há elementos para que se possa efetivamente aferir e reconhecer a ocorrência de boa-fé na conduta dos responsáveis ou de quaisquer outros excludentes de culpabilidade, podendo o Tribunal, desde logo, proferir o julgamento de mérito pela irregularidade das contas, nos termos dos §§ 2º e 6º do art. 202 do Regimento Interno do TCU. (Acórdão 133/2015-TCU-Primeira Câmara, Rel. Min. Bruno Dantas; 2.455/2015 - 1ª Câmara, Rel. Min. Bruno Dantas; 3.604/2015 - 1ª Câmara, Rel. Min. Bruno Dantas; 5.070/2015 - 2ª Câmara, Rel. Min. Subst. André de Carvalho e 2.424/2015 - Plenário, Rel. Min. Benjamin Zymler) .
Dessa forma, os responsáveis Construtora Aurora Eireli, Rosimar Aparecida Ferreira Vieira, Paulo Barbosa de Araújo e Júlio Cesar de Souza devem ser considerados revéis, nos termos do art. 12, §3º, da Lei 8.443/1992.
Passamos a analisar as alegações de defesa apresentadas pelo responsável Antônio Elson Santana dos Santos (peça 90) .
Argumentos: de início, registra o responsável que a irregularidade para o qual foi citado trata de suposta empresa instrumentária para a execução do objeto do Contrato 64/2015, ao passo que a conduta a ele atribuída foi a de elaborar boletim de medição fraudulento, mediante a realização de serviços inexecutados.
Informa que não recebeu, à época das obras, qualquer alerta do TCU ou de qualquer outro órgão de fiscalização acerca dos indícios envolvendo a empresa ou o processo licitatório, o que, caso contrário, teria sobrestado as obras. Reforça que não lhe cumpria qualquer ato decisório a não ser executar suas funções de fiscal, que resultou nos boletins de medição.
Ressalta que as etapas medidas e atestadas das obras foram efetivamente executadas, não havendo qualquer fraude ou dano ao erário.
Sustenta que por não ter participado dos atos decisórios de escolha do fornecedor e do processo licitatório, por não ter autorizado a execução do contrato e por não ter sido alertado ou avisado pelos órgãos de fiscalização sobre indícios envolvendo empresa fraudulenta, não deve figurar como responsável na presente tomada de contas especial. Entende ainda que não há de nexo de causalidade entre o evento danoso e sua conduta, uma vez que agiu nos exatos termos do seu compromisso, não havendo dano ao erário.
Informa que a existência no processo licitatório da documentação referente à regularidade fiscal e previdenciária (certidões municipais, estaduais e federais) e registro da empresa no Conselho Regional de Engenharia e Agronomia de Mato Grosso do Sul, denota que tenha agido com boa-fé, o que lhe daria o albergue das excludentes de culpabilidade e ilicitude.
Por último, discorre sobre a ausência de dolo na sua conduta, reproduzindo alguns julgados do STF e STJ, para inferir pela ausência de má-fé.
Assim, requer o acolhimento de seus argumentos por considerar que agiu de boa-fé, sem dolo específico, não havendo qualquer prejuízo ao erário. Juntou à defesa o boletim de medição de peça 90, p. 9-10.
Análise: diferentemente do que alega o responsável, a irregularidade a ele atribuída foi a elaboração de boletim de medição fraudulento, no âmbito da execução do Contrato 55/2016. 
Restou comprovado pela equipe de fiscalização que a elaboração do referido documento retratou a realização de serviços que supostamente teriam sido executados em dezembro/2016, quando, na verdade, nada havia sido executado naquela ocasião. Assim, sua conduta propiciou que a empresa contratada auferisse remuneração sem correspondência com serviços prestados, sendo fundamental para o desvio dos recursos do convênio.
Note-se que a reprovabilidade de sua conduta não está centrada no fato de a empresa contratada para a execução dos serviços ser ou não uma "empresa fantasma", mas sim, no fato de ter atestado uma execução de serviços fictícia, que não ocorreu, portanto, fraudulenta. Se nada foi executado, nada poderia ter sido atestado, a menos que assim desejasse o responsável agir, com intenções outras, em desacordo com suas obrigações previstas no art. 67 da Lei 8.666/93 e nos arts. 62 e 63 da Lei 4.320/64.
Para melhor compreensão da dinâmica dos fatos relacionados à execução do Contrato 55/2016, vale reproduzir o que constou do Relatório de Auditoria (peça 4, p. 13-17) :
Contrato 55/2016 (obras de recapeamento) 
46.	 No caso, foram observados indícios robustos que apontam no sentido de que sequer teria sido iniciada a execução da obra de recapeamento por ocasião da realização de pagamento de, praticamente, 50% do valor contratado, ocorrido a poucos dias do término do mandato do ex-Prefeito Júlio Cesar de Souza, sem qualquer correspondência com serviços prestados à época. 
47.	 Com efeito, o instrumento contratual, formalizado em 20/6/2016, no valor de R$ 540.101,94 (quinhentos e quarenta mil, cento e um reais e noventa e quatro centavos) , com a empresa Construtora Aurora Eireli EPP, com vigência de quatro meses, somente veio a ter a ordem de início dos serviços expedida em 1/12/2016, ocasião, na qual, a princípio, já teria expirado a vigência contratual (20/6 a 20/10/2016) .
48.	 Em 12/12/2016, ou seja, após 11 (onze) dias do suposto início da execução dos serviços, foi formalizado o primeiro boletim de medição da obra, o qual indicava a execução de serviços correspondentes a R$ 254.542,68 (duzentos e cinquenta e quatro mil, quinhentos e quarenta e dois reais e sessenta e oito centavos) , equivalente a 47,12% do valor contratado, os quais foram faturados por intermédio de documento fiscal emitido em 20/12/2016, pago em 26/12/2016, ou seja, ao término da gestão de responsabilidade do então Prefeito Júlio César de Souza.
49. Chama a atenção a circunstância de o boletim de medição que deu amparo ao pagamento em epígrafe ter sido subscrito, exclusivamente, por representante do contratante, no caso, Antônio Elson Santana dos Santos (CPF XXX.150.111-XX) , servidor responsável pela fiscalização do empreendimento.
50. Portanto, observa-se que em menos de duas semanas após o suposto início da execução do empreendimento já teria sido faturado o equivalente a praticamente metade do valor contratado, configurando indício claro de descompasso entre a execução física e a financeira da obra, cujo cronograma de execução previa um prazo de quatro meses para execução dos serviços, conforme comentado anteriormente.
51. Corroborando o indício de que o pagamento em questão não guardou correspondência com serviços executados, convém salientar que, em expediente datado de 27/4/2017, o atual mandatário municipal, Dirceu Bettoni (CPF XXX.593.271-XX) , fez constar, entre outras, as seguintes informações a respeito do empreendimento em epígrafe (destaque acrescido) :
Porcentual pago: 47,13% - Obs: 0,00% executado (...) 
Situação da obra: paralisada, motivo: após nova gestão não apareceu ninguém responsável pela obra.
52. Constata-se, portanto, a partir das informações prestadas pela atual gestão municipal, corroboradas pelos documentos ora em exame, a ocorrência de pagamento por serviços que, à época, não haviam sido executados, culminando no posterior abandono do empreendimento. Inclusive, observou-se no Sistema de Convênios (SICONV) , gerenciado pelo Ministério do Planejamento, Desenvolvimento e Gestão, que a gestão municipal responsável pelo pagamento em questão sequer se preocupou em proceder às retenções tributárias incidentes sobre a suposta prestação de serviço, as quais somente vieram a ser recolhidas aos cofres municipais em 25/5/2017. 
53.	De acordo com relatório de fiscalização disponibilizado pela Caixa Econômica Federal, a qual atua como representante do órgão contratante (Ministério das Cidades) , em vistoria realizada em 30/5/2017 constatou-se haver compatibilidade entre a execução física e a financeira da obra, circunstância que indica que os serviços faturados em dezembro/2016 foram realizados em maio/2017, tendo em vista que a informação datada do fim de abril/2017 indicava que a obra não havia sido iniciada à época.
54.	 Registre-se que, em mensagem eletrônica encaminhada em 22/2/2018, pelo servidor Claudinei Orgado (CPF XXX.373.147-XX) , Chefe da Divisão do Setor de Convênios do Município de Paranhos, em atendimento à demanda da equipe de auditoria, confirmou-se que os serviços foram efetivamente executados em maio/2017 e que o município aguarda autorização da instituição financeira para a realização de novo certame com vistas à continuidade da obra.
55.	Em vistoria realizada no Município de Paranhos, ao final de outubro/2017, corroborou-se o que fora apurado na vistoria realizada pela instituição financeira.
56.	Outrossim, a partir de informações fiscais fornecidas pela Secretaria da Receita Federal, identificou-se que a partir de fevereiro/2017 a empresa contratada passou a contar com oito empregados em seu quadro funcional, o que denota, em tese, uma estrutura mínima compatível com os serviços objeto do ajuste, a qual poderia indicar que os serviços realizados em maio/2017 teriam sido executados pela referida pessoa jurídica.
57.	Não obstante, a partir das referidas informações fiscais, não se identificou registro de empregados vinculados à matrícula da obra no Instituto Nacional do Seguro Social - INSS (Matrícula CEI 51.236.36741/75) , tampouco dos respectivos recolhimentos de encargos sociais incidentes sobre a suposta prestação de serviço, em vista da ausência de Guias de Recolhimento do FGTS e Informações à Previdência Social - GFIP vinculadas à referida matrícula.
58.	 Convém salientar que a ausência de tais elementos obsta a comprovação de que haviam trabalhadores vinculados à obra contratada com a empresa e, por via reflexa, impede que se configure que o objeto tenha sido por ela executado.
59.	 Outrossim, observou-se, a partir das matrículas de obras de construção civil vinculadas à pessoa jurídica em questão, os registros 51.238.69202/72 e 51.238.69259/72, os quais se referem a obras contratadas junto à Agência Estadual de Gestão de Empreendimentos de Mato Grosso do Sul (AGESUL) nos municípios de Bodoquena e Porto Murtinho, respectivamente, ambos abertos em 30/1/2017, ou seja, em período concomitante à estruturação da empresa (fevereiro/2017) , a qual passou a contar, em seu quadro funcional, com oito empregados, os quais, a princípio, teriam sido direcionados para a execução de tais objetos, haja vista terem sido identificadas GFIPS vinculadas às referidas matrículas.
60. Ou seja, ainda que a contratada tenha adotado uma estrutura mínima de pessoal a partir de fevereiro/2017, não há comprovação de que os serviços realizados em maio daquele exercício, vinculados ao ajuste que financia o empreendimento, tenham sido, de fato, executados pela referida pessoa jurídica.
61.	 Inclusive, sob esse aspecto, observa-se que a placa da obra não identifica a empresa responsável pela sua execução, de acordo com o registro fotográfico a seguir
Figura 7 - Placa da obra (Contrato de Repasse 821.763/2015) 

Fonte: Fotografia registrada pela equipe de auditoria em outubro/2017.
62.	 Entretanto, ainda que os serviços tenham sido executados pela empresa contratada, o que se admite, nesta oportunidade, meramente a título argumentativo, tal circunstância não elide a aplicação irregular dos recursos repassados ao município. Com efeito, é pacífico o entendimento jurisprudencial desta Corte de Contas no sentido de ser inerente ao regime de prestação de contas previsto no art. 70, parágrafo único, da Constituição Federal, o dever de o responsável, a quem foi confiada a gestão dos recursos repassados, demonstrar o nexo causal entre os recursos por ele geridos e o objeto executado, de forma que a mera execução física do objeto ou de parte dele não comprova o regular emprego dos recursos de convênio firmado com a União. Nesse sentido, entre outras decisões: Acórdãos 997/2015 e 2.864/2013, do Plenário, 5.170/2015 e 1.395/2015, da 1ª Câmara, e 9.544/2017 e 9.580/2015, da 2ª Câmara.
63.	 No caso concreto, não há como sustentar eventual nexo de causalidade entre as despesas incorridas e o objeto executado, posto que o decurso de cinco meses entre tais eventos rompe o necessário liame de causalidade que permeia o dever constitucional de prestar contas. Com efeito, o pagamento realizado ao final de dezembro/2016 e a efetiva execução dos serviços, os quais, a princípio, teriam sido realizados em maio/2017, não tiveram por fundamento uma contraprestação financeira por serviços prestados, posto que os serviços que lhes deram ensejo sequer haviam sido iniciados à época.
64.	 Ademais, a execução posterior do objeto, quando muito, afastaria eventual responsabilidade solidária da empresa contratada para a execução da obra [caso se comprove que o objeto foi por ela executado], mas não excluiria a responsabilidade do gestor público pela irregular aplicação dos recursos, os quais, em última análise, foram objeto de desvio, não se tratando, portanto, de mera antecipação de pagamento.
65.	 Inclusive, com relação à possibilidade de desvio dos recursos que custearam o pagamento ocorrido em 26/12/2016, reitera-se a circunstância de ter sido realizado a poucos dias do término do mandato do ex-Prefeito Júlio César de Souza (31/12/2016) , oportunidade na qual a contratada sequer se encontrava estruturada para ter dado início à obra, indicando, em última análise, que tais recursos podem, a rigor, ter dado azo ao pagamento de vantagens indevidas aos agentes públicos e particulares relacionados à contratação em epígrafe.
66.	 Corrobora tal possibilidade a circunstância de ter sido identificado no documento fiscal que deu ensejo ao pagamento (NF 20, de 20/12/2016) , anotação manuscrita de "25.454,20", montante equivalente a, praticamente, 10% do valor da fatura (R$ 254.542,68) , sendo certo que tal valor não se refere à nenhuma retenção tributária incidente sobre a prestação do serviço, conforme se vislumbra a seguir:
Figura 8 - Nota Fiscal 20, de 20/12/2016

Fonte: Sistema de Convênios - SICONV (Ministério do Planejamento, Desenvolvimento e Gestão) .
67.	 Nesse sentido, ainda que, atualmente, a obra não apresente descompasso físico-financeiro, evidencia-se prejuízo de R$ 254.542,68 (duzentos e cinquenta e quatro mil, quinhentos e quarenta e dois reais e sessenta e oito centavos) , montante correspondente ao valor faturado à empresa contratada.
Percebe-se que em nenhum momento de sua defesa o responsável contesta a afirmação de que tenha atestado a realização de serviços não executados em dezembro/2016. Tergiversa, afirmando que os serviços foram realizados, sem, contudo, admitir que o foram meses após a elaboração da medição e consequente pagamento.
De qualquer maneira, conforme bem registrado no Relatório de Auditoria, acima reproduzido, as circunstâncias envolvendo a execução contratual indicam claramente a impossibilidade de sustentar eventual nexo de causalidade entre as despesas incorridas e o objeto executado.
Registre-se semelhante irregularidade cometida pelo responsável, conforme achados da execução do Contrato 85/2015 (implantação de melhorias sanitárias domiciliares) , tendo a equipe de auditoria relatado o seguinte (peça 4, p. 18) :
74.	 Corroborando os indícios de que os pagamentos efetuados à empresa contratada não guardaram correspondência com serviços executados, vistoria recente realizada pelo órgão concedente (FUNASA) , em 15/12/2017, identificou que os serviços executados equivalem, em termos financeiros, a R$ 135.019,09 (cento e trinta e cinco mil, dezenove reais e nove centavos) , montante correspondente a 26,16% do valor do contrato, em claro descompasso aos pagamentos realizados, os quais, após o faturamento da quarta medição, ocorrido em 6/9/2016, totalizaram R$ 457.924,55 (quatrocentos e cinquenta e sete mil, novecentos e vinte e quatro reais e cinquenta e cinco centavos) , o que equivale a 88,72% do montante contratado.
75.	 Inclusive, chama a atenção no referido relatório, excerto no qual se assevera que "... O Arq. Antônio também nos informou que nada foi feito pela Empresa Contratada após a Liberação da 2a Parcela pela FUNASA (Visita realizada pelo Arq. Sidney) e que nada foi feito no Assentamento São José de Jatobá e que os conjuntos (sic) sanitário do Distrito de Taquapiri estavam em sua maioria inacabados pela Empresa Contratada".
76.	 No caso, considerando que a segunda parcela dos recursos conveniados foi creditada na conta específica do ajuste em 25/8/2016 e que, segundo o próprio servidor responsável pela fiscalização da obra, nenhum outro serviço teria sido realizado após tal ocorrência, identifica-se que a quarta medição da obra, cujo respectivo boletim foi formalizado em 2/9/2016, e que importou em pagamento de R$ 190.319,01 (cento e noventa mil, trezentos e dezenove reais e um centavo) à contratada, não guardou correspondência com qualquer serviço prestado.
77.	 Registre-se, por oportuno, que o próprio servidor responsável pela fiscalização contratual, Antônio Elson Santana dos Santos, formalizou o boletim de medição que deu amparo ao pagamento em epígrafe e, posteriormente, por ocasião da vistoria realizada pelo órgão concedente, admitiu que não houve prestação de serviço que justificasse tal pagamento. (Grifos nosso) 
Quanto à ausência de alertas sobre os indícios de irregularidades na constituição e regular funcionamento da contratada, em nada contribuiu com a conduta faltosa do responsável, posto que houve o ânimo de fraudar a execução contratual, emitindo-se de boletim de medição fraudulento. Ademais, o conhecimento das irregularidades envolvendo a contratada somente se tornaram possíveis durante a fiscalização realizada pelo Tribunal, iniciada em 25/7/2017.
De igual forma, é irrelevante a existência, no processo licitatório da documentação referente à regularidade fiscal e previdenciária e o registro da empresa no Conselho Regional de Engenharia e Agronomia de Mato Grosso do Sul, como prova que tenha agido com boa-fé, para recorrer às excludentes de culpabilidade e ilicitude.
Acerca da alegada ausência de dolo e má-fé, cumpre esclarecer que a responsabilidade dos jurisdicionados perante o Tribunal é de natureza subjetiva, caracterizada mediante a presença de simples culpa stricto sensu, sendo desnecessária a caracterização de conduta dolosa ou má-fé do gestor para que este seja responsabilizado. Desse modo, é suficiente a quantificação do dano, a identificação da conduta do responsável que caracterize sua culpa, seja por imprudência, imperícia ou negligência, e a demonstração do nexo de causalidade entre a conduta culposa e a irregularidade que ocasionou o dano ao erário (Acórdão 635/2017-TCU-Plenário, Rel. Min. Aroldo Cedraz) 
No mesmo sentido são os Acórdão 2420/2015-TCU-Plenário, Rel. Min. Benjamin Zymler, 2781/2019 - Plenário, Rel. Min. Benjamin Zymler, 5297/2013 - 1ª Câmara, Rel. Min. José Mucio Monteiro, 6660/2015 - 2ª Câmara - Rel. Min. Augusto Nardes.
Registre-se, por último, que os julgados do STF e STJ, reproduzidos na defesa do responsável, dizem respeito à necessidade da presença de dolo para tipificação de crimes previstos no art. 89, da Lei 8.666/1993, nada tangenciando as circunstâncias e os fatos tratados nesta tomada de contas especial.
Conclusão: os argumentos apresentados pelo responsável não foram suficientes para elidir a irregularidade apontada. Conforme evidenciado, o responsável não contestou frontalmente o fato apontado de ter emitido boletim de medição em dezembro/2016, ante a inexistência de qualquer execução física das obras naquele momento. Referidas obras somente vieram a ser executadas em maio/2017, porém, sem nenhuma possibilidade de sustentar eventual nexo de causalidade entre as despesas incorridas em dezembro/2016 e o objeto executado em maio/2017.
A conduta do responsável foi essencial para a configuração do dano ao erário, uma vez que fraudou a etapa da liquidação da despesa, também verificada no Contrato 85/2015, etapa essa prévia e necessária à execução do pagamento, realizado ilegalmente à contratada, que nada executou. Dessa forma, suas alegações de defesa devem ser rejeitadas.
CONCLUSÃO
Em face da análise promovida na seção "exame técnico", restou demonstrado que os argumentos apresentados pelo Sr. Antônio Elson Santana dos Santos não foram suficientes para elidir a irregularidade referente à elaboração fraudulenta de boletim de medição das obras objeto do Contrato 55/2016, devendo-se rejeitar suas alegações de defesa.
Com efeito, em função da revelia dos demais responsáveis, não foi possível sanear as irregularidades a ele atribuídas, tampouco elidir o débito a eles imputados. Ademais, inexistem nos autos elementos que demonstrem a boa-fé dos responsáveis ou a ocorrência de outros excludentes de ilicitude, punibilidade ou culpabilidade. Desse modo, suas contas devem, desde logo, ser julgadas irregulares, nos termos do art. 202, § 6º, do Regimento Interno do TCU, procedendo-se às suas condenações em débito, aplicando-lhes, ainda, a multa prevista no art. 57 da Lei 8.443/1992, uma vez que não ocorreu a prescrição da pretensão punitiva, conforme análise realizada no item 19.
PROPOSTA DE ENCAMINHAMENTO
Diante do exposto, submetem-se os autos à consideração superior, propondo-se a adoção das seguintes medidas:
a)	considerar revéis a Construtora Aurora Eireli EPP (CNPJ 22.889.270/0001-38) , o Sr. Júlio Cesar de Souza (CPF XXX.428.061-XX) , Prefeito de Paranhos/MS na gestão 2013-2016, o Sr. Paulo Barbosa de Araújo (CPF XXX.330.451-XX) , administrador da Construtora Aurora Eireli EPP (CNPJ 22.889.270/0001-38) e a Sra. Rosimar Aparecida Ferreira Vieira (CPF XXX.956.371-XX) , dirigente titular da Construtora Aurora Eireli EPP (CNPJ 22.889.270/0001-38) , com fundamento no § 3º, art. 12, Lei 8.443, de 16 de julho de 1992;
b)	rejeitar as alegações de defesa apresentadas pelo Sr. Antônio Elson Santana dos Santos (CPF XXX.150.111-XX) , fiscal de obras do Município de Paranhos/MS;
c)	com fundamento nos arts. 1º, inciso I, 16, inciso III, alínea "c", da Lei 8.443/1992 c/c os arts. 19 e 23, inciso III, da mesma Lei, e com arts. 1º, inciso I; 209, inciso III; 210 e 214, inciso III, do Regimento Interno, julgar irregulares as contas de Antônio Elson Santana dos Santos (CPF XXX.150.111-XX) , fiscal de obras do Município de Paranhos/MS, Construtora Aurora Eireli EPP (CNPJ 22.889.270/0001-38) , Júlio Cesar de Souza (CPF XXX.428.061-XX) , Prefeito de Paranhos/MS na gestão 2013-2016, Paulo Barbosa de Araújo (CPF XXX.330.451-XX) , administrador da Construtora Aurora Eireli EPP (CNPJ 22.889.270/0001-38) e Rosimar Aparecida Ferreira Vieira (CPF XXX.956.371-XX) , dirigente titular da Construtora Aurora Eireli EPP (CNPJ 22.889.270/0001-38) , condenando-os, solidariamente, ao pagamento das quantias a seguir especificadas, com a fixação do prazo de quinze dias, a contar da notificação, para comprovarem, perante o Tribunal (art. 214, inciso III, alínea "a", do Regimento Interno) , o recolhimento da dívida aos cofres do Tesouro Nacional, atualizada monetariamente e acrescida dos juros de mora, calculados a partir das datas discriminadas, até a data do recolhimento, na forma prevista na legislação em vigor.
	VALOR ORIGINAL (R$) 
	DATA DA OCORRÊNCIA

	246.550,00
	26/12/2016

d) 	aplicar individualmente a Antônio Elson Santana dos Santos (CPF XXX.150.111-XX) , fiscal de obras do Município de Paranhos/MS, à Construtora Aurora Eireli EPP (CNPJ 22.889.270/0001-38) , a Júlio Cesar de Souza (CPF XXX.428.061-XX) , Prefeito de Paranhos/MS na gestão 2013-2016, a Paulo Barbosa de Araújo (CPF XXX.330.451-XX) , administrador da Construtora Aurora Eireli EPP (CNPJ 22.889.270/0001-38) e à Rosimar Aparecida Ferreira Vieira (CPF XXX.956.371-XX) , dirigente titular da Construtora Aurora Eireli EPP (CNPJ 22.889.270/0001-38) , a multa prevista no art. 57 da Lei 8.443/92 c/c o art. 267 do RI/TCU, fixando-lhes o prazo de quinze dias, a contar da notificação, para que comprovem, perante o Tribunal (art. 214, III, a, do Regimento Interno do TCU) , o recolhimento da dívida aos cofres do Tesouro Nacional, atualizada monetariamente desde a data do acórdão que vier a ser proferido por este Tribunal até a do efetivo recolhimento, se pagas após o vencimento, na forma da legislação em vigor;
e)	autorizar, desde logo, nos termos do art. 28, inciso II, da Lei 8.443/1992, a cobrança judicial dos responsáveis, caso não atendidas as notificações;
f)	autorizar desde logo, se requerido pelos responsáveis, o pagamento da dívida em até 36 parcelas mensais e consecutivas, nos termos do art. 26 da Lei 8.443/1992 c/c o art. 217 do Regimento Interno, fixando-lhes o prazo de quinze dias, a contar do recebimento da notificação, para comprovarem perante o Tribunal o recolhimento da primeira parcela, e de trinta dias, a contar da parcela anterior, para comprovar o recolhimento das demais parcelas, devendo incidir sobre cada valor mensal, atualizado monetariamente, os juros de mora devidos, na forma prevista na legislação em vigor, alertando-os que a falta de comprovação do recolhimento de qualquer parcela importará no vencimento antecipado do saldo devedor, nos termos do § 2º do art. 217 do Regimento Interno deste Tribunal;
g)	enviar cópia do Acórdão que vier a ser proferido à Caixa Econômica Federal, ao Município de Paranhos/MS e aos responsáveis, para ciência, informando-os que a deliberação, acompanhada do Relatório e Voto que a fundamentarem, estará disponível para consulta no endereço www.tcu.gov.br/acordaos, além de esclarecer que, caso requerido, o TCU poderá fornecer sem custos as correspondentes cópias, de forma impressa; e
h)	encaminhar cópia da deliberação, bem como do relatório e do voto que a fundamentarem, ao Procurador-Chefe da Procuradoria da República no Estado do Mato Grosso do Sul, nos termos do § 3º do art. 16 da Lei 8.443/1992 c/c o § 7º do art. 209 do Regimento Interno do TCU, para adoção das medidas que entender cabíveis.
Manifestando-se parcialmente de acordo com a proposta de encaminhamento da unidade técnica, o representante do Ministério Público, exarou o parecer abaixo reproduzido, in verbis:
Trata-se de tomada de contas especial originada da conversão do TC Processo 011.620/2018-8, auditoria de conformidade em obras financiadas por recursos federais transferidos a municípios no Estado de Mato Grosso do Sul, por determinação do Acórdão 2743/2018-TCU-Plenário, Relator Ministro Walton Alencar Rodrigues, proferido em sessão de 28/11/2018, nos seguintes termos:
9.1. converter, com fundamento no art. 47 da Lei 8.443/1992, o presente processo em tomada de contas especial, observados os procedimentos previstos no art. 41 da Resolução-TCU 259/2014, autorizando a constituição de 3 apartados, para a citação dos responsáveis, de acordo com o cofre credor dos eventuais débitos a serem ressarcidos;
...
9.4. determinar a citação dos responsáveis a seguir arrolados, com fundamento no art. 12, inciso II, da Lei 8.443/1992, para que, no prazo de 15 (quinze) dias, apresentem alegações de defesa e/ou recolham aos cofres do Tesouro Nacional as quantias a seguir indicadas, atualizadas monetariamente a partir da data de ocorrência, até o efetivo recolhimento:
9.4.1 Contrato de Repasse 821.763/2015 
9.4.1.1. Responsáveis Solidários: Antônio Elson Santana dos Santos, Júlio César de Souza, Construtora Aurora Eireli EPP, Rosimar Aparecida Ferreira Vieira e Paulo Barbosa de Araújo;
Valor: R$ 246.550,00 
Data de Ocorrência: 26/12/2016
As irregularidades registradas pelo Acórdão 2743/2018-TCU-Plenário envolvem a execução de recursos federais no Contrato de Repasse 821.763/2015, no valor de R$ 540.101,94, cujo objeto correspondeu à realização de obras de recapeamento no Município de Paranhos/MS; bem como  outras transferências com indícios de irregularidades indicadas na decisão, apuradas em processos distintos (TC Processo 041.417/2018-6: Convênio 796.470/2013; TC Processo 041.422/2018-0: Propostas 11864.7130001/13-001, 11864.713001/13-003 e 11864.7130001/13-004) . 
Em vista do Contrato de Repasse 821.763/2015, a prefeitura celebrou o Contrato 55/2016, no valor total do ajuste, de R$ 540.101,94, com a Construtora Aurora Eireli EPP, para obras de recapeamento. Foram repassados e executados, no âmbito do referido contrato de repasse, cerca de 47% do total previsto.
A fiscalização do TCU, originadora da presente TCE, identificou fatos que levaram à conclusão de que a empresa contratada não existiria (empresa "fantasma") , pelas seguintes razões: 
inexistência física da empresa no endereço constante do instrumento constitutivo; 
utilização de interposta pessoa na administração da pessoa jurídica ("laranja") , devido à incompatibilidade das funções exercidas por sua titular, Rosimar Aparecida Ferreira Vieira (CPF XXX.956.371-XX) , em outras empresas;
ausência de empregados registrados no exercício de 2016;
ausência de empregados vinculados à matrícula da obra no Instituto Nacional do Seguro Social - INSS (Matrícula CEI 51.236.36741/75) ;
ausência de Guias de Recolhimento do FGTS e Informações à Previdência Social - GFIPS vinculadas à referida matrícula;
A fiscalização também apurou que, em 12/12/2016, somente 11 (onze) dias após o  suposto início da execução dos serviços, formalizou-se o primeiro boletim de medição da obra, indicando a execução de serviços correspondentes a R$ 254.542,68 (duzentos e cinquenta e quatro mil, quinhentos e quarenta e dois reais e sessenta e oito centavos) , equivalente a 47,12% do valor contratado (peça 91, p.10, item 48) .
Os supostos serviços executados foram faturados por intermédio de documento fiscal emitido em 20/12/2016, e pago em 26/12/2016, às vésperas do término da gestão de responsabilidade do então Prefeito Júlio César de Souza.
No entanto, constatou-se à época da auditoria que, na data do pagamento da 1ª medição, o objeto contratual não fora executado.
Diante desse cenário, promoveu-se a individualização das condutas dos responsáveis, conforme indicadas no relatório de auditoria (item 173.8 - peça 4, p. 42/44) , sintetizadas abaixo:
Júlio César de Souza (CPF XXX.428.061-XX) , Prefeito do Município de Paranhos entre os anos de 2013- 2016: 
a) autorizar a realização de pagamento à empresa Construtora Aurora Eireli EPP, no âmbito da execução do Contrato 55/2016, o qual tinha por objeto a execução de obra de recapeamento no perímetro urbano do município, ocorrido em 26/12/2016 (1ª medição) , com base em boletim de medição fraudulento, o qual retratou a realização de serviços que, à época, ainda não haviam sido executados, em desacordo com os regulares processos de liquidação e pagamento da despesa pública, previstos nos arts. 62 e 63 da Lei 4.320/64, circunstância que propiciou à contratada auferir remuneração sem correspondência com serviços prestados e o consequente desvio dos recursos empregados na obra;
b) utilizar-se de "empresa de fachada" (Construtora Aurora Eireli EPP) para a realização da obra de recapeamento financiada por intermédio do Contrato de Repasse 821.763/2015, circunstância que rompe o nexo de causalidade entre os recursos repassados e o objeto avençado, mesmo que se encontre executado, consoante jurisprudência do TCU (Acórdãos 2.675/2012, 2.804/2012 e 2.496/2016, do Plenário, 2.044/2016, da 1ª Câmara, e 5.796/2017, da 2ª Câmara) ;
Antônio Elson Santana dos Santos (CPF XXX.150.111-XX) , servidor responsável pela fiscalização do Contrato 55/2016: 
elaborar boletim de medição fraudulento (1ª medição - peça 90, p.9-10) , no âmbito da execução do Contrato 55/2016, que tinha por objeto a execução de obra de recapeamento no perímetro urbano do município, tendo em vista que: 
o referido documento retratou a realização de serviços que, à época (dezembro/2016) , ainda não haviam sido executados, o que somente veio a ocorrer em maio/2017, em desacordo aos deveres de fiscalização contratual preconizados no art. 67 da Lei 8.666/93 e aos regulares processos de liquidação e pagamento da despesa pública, previstos nos arts. 62 e 63 da Lei 4.320/64, circunstância que propiciou à contratada auferir remuneração sem correspondência com serviços prestados e o consequente desvio dos recursos empregados na obra;
o documento em questão permitiu à empresa contratada ser remunerada por serviços que, a princípio, foram executados por terceiros, circunstância que propiciou o desvio dos recursos empregados na obra, tendo em vista os indícios de que a empresa Construtora Aurora Eireli EPP se tratava de "empresa de fachada";
Construtora Aurora Eireli EPP (CNPJ 22.889.270/0001-38) , pessoa jurídica contratada: 
concorrer para o cometimento do dano ao erário observado na execução do Contrato 55/2016, o qual tinha por objeto a execução de obra de recapeamento no perímetro urbano do município, devido a:
ter auferido remuneração sem correspondência com serviços executados, considerando que por ocasião do pagamento da 1ª medição da obra, ocorrido em 26/12/2016, sequer havia sido iniciada a execução do empreendimento, o que somente veio a ocorrer em maio/2017, circunstância que caracteriza o recebimento de benefício indevido, dando azo a sua responsabilização perante o controle externo, nos termos do disposto no art. 16, § 2°, alínea "b", da Lei 8.443/92, c/c art. 209, § 6°, inc. II, do RITCU;
tratar-se de empresa instrumentária ("empresa de fachada") , circunstância que rompe o nexo de causalidade entre os recursos repassados e o objeto avençado, mesmo que se encontre executado, consoante jurisprudência desta Corte (Acórdãos 2.675/2012, 2.804/2012 e 2.496/2016, do Plenário, 2.044/2016, da 1ª Câmara, e 5.796/2017, da 2ª Câmara) ; 
Rosimar Aparecida Ferreira Vieira (CPF XXX.956.371-XX) e Paulo Barbosa de Araújo (CPF XXX.330.451-XX) , administradores, ainda que de fato, da empresa Construtora Aurora Eireli EPP, respectivamente: 
abusar da personalidade jurídica da empresa Construtora Aurora Eireli EPP, desviando sua finalidade para fins ilícitos (fraudar a execução da Tomada de Preços 3/2016 e do Contrato 55/2016) , nos termos do disposto no art. 50 do Código Civil, tendo em vista os indícios de que a pessoa jurídica por eles constituída se trata de empresa instrumentária ("empresa de fachada") , circunstância que rompe o nexo de causalidade entre os recursos repassados e o objeto avençado, mesmo que se encontre executado, consoante jurisprudência desta Corte (Acórdãos 2.675/2012, 2.804/2012 e 2.496/2016, do Plenário, 2.044/2016, da 1ª Câmara, e 5.796/2017, da 2ª Câmara.36741/75) . 
Promovida a citação dos responsáveis, apenas o Sr. Antônio Elson Santana dos Santos compareceu aos autos (peça 90) . 
Ao analisar as alegações de defesa, a Unidade Técnica rejeita os argumentos apresentados pelo responsável e propõe, em síntese (peças 91-93) :
0. considerar revéis os responsáveis que não apresentaram alegações de defesa;
0. julgar irregulares as contas dos responsáveis, condenando-os solidariamente ao pagamento do dano apurado, no valor de R$ 246.550,00; 
0. aplicar individualmente a multa prevista no art. 57 da Lei 8.443/92 a todos os responsáveis. 
***
Com as devidas vênias, este representante do Ministério Público de Contas da União diverge parcialmente da proposta da Unidade Técnica, pelas razões a seguir expostas. 
Os motivos para instauração da presente TCE consistiram em evidências de pagamento antecipado à empresa contratada, sem que os serviços medidos fossem efetivamente executados, e indícios de que a empresa contratada seria "fantasma".  
Como processos de TCE buscam identificar responsáveis e quantificar dano ao Erário, a análise inicial a se fazer consiste em avaliar se houve, de fato, a ocorrência de desvios e prejuízos aos cofres da União. 
Nesse sentido, os elementos presentes nos autos não permitem concluir pela inexecução do objeto contratual, e, portanto, da existência de dano ao Erário.   
A própria Unidade Técnica responsável pela execução da auditoria originadora dos presentes autos registrou que a Caixa Econômica Federal - CEF constatou a compatibilidade entre a execução física e financeira da obra em vistoria realizada em 30/5/2017, conforme peça 4, p.14, item 53.
Conclui a Unidade Técnica que "Tal circunstância indica que os serviços faturados em dezembro/2016 foram realizados em maio/2017, tendo em vista que a informação datada do fim de abril/2017 indicava que a obra não havia sido iniciada à época", conforme peça 4, p.14, item 53.
Compulsando os autos, verifica-se que o Relatório de Acompanhamento de Engenharia da CEF, de 31/05/2017, atesta a execução das obras de recapeamento, com a necessidade de alguns reparos, nos valores pagos (R$254.542,68) , conforme peça 56.
De acordo com a Unidade Técnica (peça 91, p.10-11, itens 54-55) , essa informação foi confirmada posteriormente em duas ocasiões: pelo então Chefe da Divisão do Setor de Convênios do Município de Paranhos, em 22/2/2018; e por nova vistoria realizada em outubro de 2017. 
Diante disso, conclui-se, inequivocamente, que houve a execução do objeto contratado pela prefeitura municipal de Paranhos, e de forma consistente com os valores repassados. Nesse aspecto, registre-se que os textos das citações realizadas não mencionam a inexecução contratual como fato ensejador da irregularidade questionada, conforme exposto no parágrafo 8 deste parecer e nas peças 69-73.
A Unidade Técnica atribuiu aos responsáveis dano correspondente à integralidade dos valores repassados ao município, em decorrência de boletim de medição fraudulento, de pagamento antecipado à empresa contratada, e de indícios de irregularidades na constituição da empresa.
Contudo, apesar de a Unidade Técnica concluir pela inexistência de nexo de causalidade entre as despesas incorridas em dezembro de 2016 e o objeto executado em maio de 2017 (peça 91, p.14) , e, por isso, pela ocorrência de débito, outras evidências presentes nos autos apontam em sentido contrário. 
Dados contidos no Relatório de Auditoria (peça 4, p.15, item 57) comprovam que houve cadastro da obra em análise vinculado à pessoa jurídica em questão junto aos sistemas previdenciários, porém sem registro de empregados vinculados à obra e recolhimento de encargos sociais. 
Há, no entanto, registros previdenciários (GFIPS) de oito funcionários da empresa em fevereiro de 2017, vinculados, porém, a outras duas obras executadas pela mesma empresa em outros municípios (peça 4, p.15, item 59) , sendo factível que tais funcionários também tenham trabalhado nas obras no município de Paranhos, já que a execução desta se deu, de fato, no referido período. 
E mais, a existência de outras obras e funcionários registrados perante a previdência social inviabiliza a conclusão de se tratar de "empresa fantasma", do que só se tem indícios, os quais se enfraquecem diante das referidas informações previdenciárias. Isso não afasta as irregularidades verificadas no procedimento da empresa, mas não permite sustentar, com segurança, o rompimento do liame entre os recursos federais por ela recebidos e a obra executada.
Assim, nos parece crível que a empresa tenha se estruturado para a execução da obra em fevereiro de 2017, posteriormente, frise-se, à emissão do boletim de medição lavrado em dezembro de 2016, com evidente fim de, por meios fraudulentos, viabilizar o pagamento antecipado.
Adicionalmente, o extrato bancário da conta relativa ao contrato de repasse (conta corrente 3441.006.647036) demonstra que a empresa contratada de fato recebeu os valores pagos pela prefeitura no dia 26/12/2016, no valor de R$ 244.106,44 (peça 60, p. 24 e 26) .  
Portanto, há elementos de convicção suficientes para ratificar a existência de nexo de causalidade entre as despesas incorridas em dezembro de 2016 e o objeto executado em maio de 2017, assim como a inexistência de dano. 
Por outro lado, a inexistência de dano ao Erário não tem o condão de afastar, de maneira geral e irrestrita, as demais irregularidades identificadas, que podem ser passiveis de sanções. 
A elaboração de boletim de medição, que não correspondia à situação real da execução da obra, pelo fiscal do contrato, Sr. Antônio Elson Santana dos Santos, deve ser passível de apenação pelo Tribunal, devido à gravidade de sua conduta, razão pela qual este representante do Parquet sugere a rejeição parcial das alegações de defesa apresentadas, o julgamento pela irregularidade de suas contas e a aplicação da multa prevista no art. 58, I, da Lei 8.443/92 e da sanção de inabilitação para o exercício de cargo em comissão ou função de confiança no âmbito da Administração Pública, conforme previsto no art. 60 da Lei 8.443/92. 
Quanto à conduta do então prefeito, Sr. Júlio Cesar de Souza, consta na peça 52, p. 7, documento assinado pelo responsável, conjuntamente com o fiscal da obra, onde fica evidente sua concordância com os dados fictícios ali descritos a respeito do estágio de execução da obra.
Deve-se recordar, nesse momento, que o então prefeito foi citado, conforme item 8 deste parecer, em síntese, por autorizar a realização de pagamento à empresa Construtora Aurora Eireli EP; e por se utilizar de "empresa de fachada" para a realização da obra de recapeamento, fato que impediria o estabelecimento do nexo de causalidade entre os recursos repassados e o objeto avençado.
Ao contrário do primeiro item da citação, o segundo não merece prosperar na análise dos presentes autos, pois não há evidências que vinculem a conduta do responsável a suposta utilização de "empresa de fachada" para executar o objeto contratado, pois a participação do ex-prefeito no que concerne à seleção da empreiteira se resumiu aos procedimentos padrões de homologação do resultado da Tomada de Preços 3/2016.
E nesse aspecto, digno de menção o fato de o ex-prefeito ter sido multado pelo TCU quando do julgamento do TC Processo 011.620/2018-8, auditoria originadora da presente TCE, mediante o Acórdão 1331/2020-TCU-Plenário, relator Ministro Walton Alencar Rodrigues. 
O Sr. Júlio César de Souza, dentre outros responsáveis, foi multado naqueles autos por irregularidades na condução de várias licitações, incluindo a Tomada de Preços 3/2016, a qual resultou na contratação da obra de recapeamento analisada nos pressentes autos.
 Sua conduta foi reprovada em virtude da homologação de certames em que houve restrição à publicidade, várias exigências restritivas da competitividade, e habilitação de licitantes que não atendiam aos requisitos dos respectivos editais.
Assim, entende-se que apenas o primeiro item da citação do ex-prefeito deve ser considerado para fins de sanção pelo TCU nos presentes autos, sob o risco de nova sanção do responsável pelos mesmos fatos. 
Dessa forma, diante da gravidade dos fatos, considera-se que o ex-prefeito deve ter suas contas julgadas irregulares, sendo-lhe aplicada a multa prevista no art. 58, I, da Lei 8.443/92, e a sanção de inabilitação para o exercício de cargo em comissão ou função de confiança no âmbito da Administração Pública, conforme previsto no art. 60 da Lei 8.443/92, em virtude do pagamento antecipado das obras contratadas por meio de documento fraudulento. No entanto, a ele não deve ser imputado débito, pois sua ocorrência foi descaracterizada.
Em relação à Construtora Aurora Eireli EPP, os termos da citação realizada apontaram sua responsabilidade por concorrer para o dano ao erário, em virtude do recebimento antecipado por serviços não prestados; e por se tratar, supostamente, de empresa de fachada, fato que romperia o nexo de causalidade entre os recursos repassados e o objeto avençado. 
Se, por um lado, os responsáveis pela empresa Aurora não foram localizados nos endereços oficiais, por outro, foram encontrados registros nos sistemas previdenciários de empregados da empresa em outras obras, fato que põe em dúvida a conclusão de que se tratava de empresa fantasma.
Assim, uma vez afastada a ocorrência de débito decorrente da inexecução do objeto, e diante da ausência de indícios de quaisquer outras irregularidades ensejadoras de dano, tais como superfaturamentos, ou execução parcial do objeto, fica descaracterizada a responsabilidade da empresa, na forma proposta pela Unidade Técnica.
Pelos mesmos motivos acima apresentados, afasta-se a responsabilidade dos administradores da Construtora Aurora Eireli EPP, Rosimar Aparecida Ferreira Vieira e Paulo Barbosa de Araújo.
Portanto, diante dos elementos constantes dos autos, este representante do Ministério Público de Contas da União manifesta-se parcialmente de acordo com o encaminhamento proposto pela unidade instrutiva, em pareceres uniformes (peças 91-93) , sugerindo, alternativamente:
0. considerar revéis a Construtora Aurora Eireli EPP, o Sr. Júlio Cesar de Souza, Prefeito de Paranhos/MS na gestão 2013-2016, o Sr. Paulo Barbosa de Araújo, administrador da Construtora Aurora Eireli EPP e a Sra. Rosimar Aparecida Ferreira Vieira, dirigente titular da Construtora Aurora Eireli EPP, com fundamento no § 3º, art. 12, Lei 8.443, de 16 de julho de 1992;
0. rejeitar parcialmente as alegações de defesa apresentadas por Antônio Elson Santana dos Santos, fiscal de obras do Município de Paranhos/MS;
0. julgar regulares com ressalva as contas da Construtora Aurora Eireli EPP, de Paulo Barbosa de Araújo e de Rosimar Aparecida Ferreira Vieira, com fundamento nos arts. 1.º, inciso I; 16, inciso II; 18 e 23, inciso II, da Lei n.º 8.443/92, dando-lhes quitação; 
0. julgar irregulares as contas de Antônio Elson Santana dos Santos, fiscal de obras do Município de Paranhos/MS, e de Júlio Cesar de Souza, Prefeito de Paranhos/MS na gestão 2013-2016, com fundamento nos art. 1º, inciso I; art. 16, inciso III, alínea "b", da Lei 8.443/1992 c/c o art. 23, inciso III, da mesma Lei; e com art. 1º, inciso I; art. 209, inciso II; e 214, inciso III, do Regimento Interno; 
0. aplicar individualmente a Antônio Elson Santana dos Santos e a Júlio Cesar de Souza, a multa prevista no art. 58, incisos I e III, da Lei 8.443/92, fixando-lhes o prazo de quinze dias, a contar da notificação, para que comprovem, perante o Tribunal, o recolhimento da dívida aos cofres do Tesouro Nacional, atualizada monetariamente desde a data do acórdão que vier a ser proferido por este Tribunal até a do efetivo recolhimento, se pagas após o vencimento, na forma da legislação em vigor, conforme art. 214, III, a, do Regimento Interno do TCU) ;
0. aplicar a Antônio Elson Santana dos Santos e a Júlio Cesar de Souza a pena de inabilitação para o exercício de cargo em comissão ou função de confiança no âmbito da Administração Pública, conforme previsto no art. 60 da Lei 8.443/1992;
0. autorizar, desde logo, nos termos do art. 28, inciso II, da Lei 8.443/1992, a cobrança judicial dos responsáveis, caso não atendidas as notificações; 
0. autorizar desde logo, se requerido pelos responsáveis, o pagamento da dívida em até 36 parcelas mensais e consecutivas, nos termos do art. 26 da Lei 8.443/1992 c/c o art. 217 do Regimento Interno, fixando-lhes o prazo de quinze dias, a contar do recebimento da notificação, para comprovarem perante o Tribunal o recolhimento da primeira parcela, e de trinta dias, a contar da parcela anterior, para comprovar o recolhimento das demais parcelas, devendo incidir sobre cada valor mensal, atualizado monetariamente, os juros de mora devidos, na forma prevista na legislação em vigor, alertando-os que a falta de comprovação do recolhimento de qualquer parcela importará no vencimento antecipado do saldo devedor, nos termos do § 2º do art. 217 do Regimento Interno deste Tribunal;
0. enviar cópia do Acórdão que vier a ser proferido à Caixa Econômica Federal, ao Município de Paranhos/MS e aos responsáveis, para ciência, informando-os que a deliberação, acompanhada do Relatório e Voto que a fundamentarem, estará disponível para consulta no endereço www.tcu.gov.br/acordaos, além de esclarecer que, caso requerido, o TCU poderá fornecer sem custos as correspondentes cópias, de forma impressa; e
0. encaminhar cópia da deliberação, bem como do relatório e do voto que a fundamentarem, ao Procurador-Chefe da Procuradoria da República no Estado do Mato Grosso do Sul, nos termos do § 3º do art. 16 da Lei 8.443/1992 c/c o § 7º do art. 209 do Regimento Interno do TCU; bem como para o Instituto Nacional de Seguridade Social - INSS, para adoção das medidas que entenderem cabíveis.

não há.

Procurador Rodrigo Medeiros de Lima.

TOMADA DE CONTAS ESPECIAL INSTAURADA POR DETERMINAÇÃO DO PLENÁRIO DO TCU, EM DECORRÊNCIA DE AUDITORIA DE CONFORMIDADE. MUNICÍPIOS DE MATO GROSSO DO SUL. CONTRATO DE REPASSE FIRMADO COM O MINISTÉRIO DAS CIDADES. PAGAMENTO ANTECIPADO. REALIZAÇÃO DAS OBRAS 5 MESES APÓS O PAGAMENTO. AUSÊNCIA DO NEXO DE CAUSALIDADE ENTRE A OBRA EXECUTADA E OS RECURSOS FEDERAIS. CITAÇÃO. REVELIA. ALEGAÇÕES DE DEFESA DE APENAS UM DOS RESPONSÁVEIS. REJEIÇÃO. REVELIA DOS DEMAIS RESPONSÁVEIS. CONTAS IRREGULARES. DÉBITO. MULTA. CIÊNCIA.

TOMADA DE CONTAS ESPECIAL (TCE)

Secretaria de Controle Externo de Tomada de Contas Especial (SecexTCE).

Trata-se de tomada de contas especial instaurada em cumprimento ao Acórdão 2743/2018-TCU-Plenário, da minha Relatoria, por meio do qual foi apreciada auditoria de conformidade em obras financiadas com recursos federais nos municípios do Estado de Mato Grosso do Sul considerados "em situação de risco", objeto do TC Processo 011.620/2018-8.
De acordo com o referido decisum, foram autuados 3 processos de tomada de contas especial, destinados a apurar a regularidade da aplicação dos recursos no âmbito do Munícipio de Paranhos/MS.
Nos presentes autos, foram analisados os indícios de irregularidades identificados pela equipe de fiscalização na execução do Contrato de Repasse 821.763/2015, firmado com o Ministério das Cidades, destinado à execução de obras de recapeamento no perímetro urbano da municipalidade.
Segundo o relatório de auditoria, foi paga à empresa contratada, Construtora Aurora Eireli EPP, a importância de R$ 246.550,00, em 26/12/2016, com base em nota fiscal e boletim de medição fraudulento, que atestaram a execução de serviços não realizados.
A Secretaria de Controle Externo no Estado do Mato Grosso do Sul, conforme definido no Acórdão 2743/2018-TCU-Plenário, promoveu a citação do ex-Prefeito Júlio César de Souza, responsável pela autorização do pagamento, e do servidor Antônio Élson Santana dos Santos, responsável pela fiscalização do contrato e pela emissão do boletim de medição que deu azo à despesa indevida.
Foi realizada, ainda, a citação da empresa contratada, na condição de beneficiária do pagamento irregular, sem a necessária contraprestação. Além disso, foram questionados os indícios de que a contratada seria uma "empresa de fachada", uma vez que não foi encontrada no endereço constante do instrumento constitutivo, não possuía registros de empregados no exercício em que recebeu os recursos do contrato de repasse (2016) , nem foram identificados empregados vinculados à obra ora analisada nos arquivos do Instituto Nacional de Seguro Social (INSS) .
Tais fatos levaram o Plenário do TCU a autorizar a desconsideração da personalidade jurídica da empresa, para que sua titular e seu administrador, Rosimar Aparecida Ferreira Vieira e Paulo Barbosa de Araújo, respectivamente, fossem citados em solidariedade com os gestores do município e a empresa contratada, consoante previsto no art. 50 do Código Civil e na jurisprudência desta Corte de Contas.
Apenas Antônio Élson Santana dos Santos atendeu à citação, apresentando alegações que julga capazes de demonstrar que teria agido de boa-fé, sem dolo específico, visto que não possuía poder decisório, cabendo-lhe tão somente a fiscalização da obra e a emissão dos respectivos boletins de medição. 
Acrescenta que não recebeu, do TCU ou de outro órgão de fiscalização, nenhum alerta acerca de indícios de irregularidade envolvendo a Construtora Aurora ou o procedimento licitatório que culminou com a sua contratação. Afirma, ainda, que, durante o aludido certame teriam sido apresentados documentos referentes à regularidade fiscal e previdenciária da empresa e ao seu registro no Conselho Regional de Engenharia e Agronomia de Mato Grosso do Sul.
Por fim, o responsável destaca que as etapas da obra por ele medidas e atestadas foram efetivamente executadas, razão pela qual entende que não houve prejuízo ao Erário. Anexa às suas alegações as medições por ele expedidas, datadas de 12/12/2016, cujas informações, como já mencionado, foram consideradas inverídicas pela equipe de auditoria do TCU e ensejaram a instauração desta TCE.
Declaro, desde já, a revelia do ex-Prefeito Júlio César de Souza, da Construtora Aurora Eireli e dos seus dirigentes, Rosimar Aparecida Ferreira Vieira e Paulo Barbosa de Araújo, dando prosseguimento ao processo, nos termos do art. 12, §3º, da Lei 8.443/1992.
A Secretaria de Controle Externo de Tomada de Contas Especial (SecexTCE) , mediante a instrução transcrita no Relatório, propôs o não acolhimento das alegações de defesa apresentadas, por considerar que, embora haja evidências de que a obra tenha sido concluída em maio/2017 e de que a empresa realizou outras obras e possui funcionários registrados, o fiscal da Prefeitura não logrou comprovar o nexo de causalidade entre o valor pago, em dezembro de 2016, e os serviços tidos como executados, cinco meses depois.
Nessa linha, a Secretaria propôs que este Tribunal julgue irregulares das contas de todos os responsáveis arrolados nos autos, condenando-os, em solidariedade, ao pagamento do débito apurado e da multa prevista no art. 57 da Lei 8.443/1992. 
O representante do Ministério Público, por sua vez, dissentindo da unidade técnica, exarou parecer (também transcrito no Relatório) , no qual defende que, afastados os indícios de que a contratada seria uma "empresa fantasma", não há como "sustentar, com segurança, o rompimento do liame entre os recursos federais por ela recebidos e a obra executada". 
Em complemento, afirma o procurador de contas: "Assim, nos parece crível que a empresa tenha se estruturado para a execução da obra em fevereiro de 2017, posteriormente, frise-se, à emissão do boletim de medição lavrado em dezembro de 2016, com evidente fim de, por meios fraudulentos, viabilizar o pagamento antecipado".
Amparado nessas conclusões, o Ministério Público propôs o julgamento regular com ressalvas das contas da contratada e de seus sócios e o julgamento irregular das contas do ex-Prefeito e do fiscal da obra. Para estes, propôs a aplicação da multa prevista no art. 58, incisos I e III, da Lei 8.443/1992 e da pena de inabilitação definida no art. 60 do mesmo diploma legal.
Com as vênias do Parquet, anuo à proposta de encaminhamento da SecexTCE, incorporando os fundamentos de sua instrução às minhas razões de decidir, sem prejuízo das considerações a seguir aduzidas.
No exame da aplicação de recursos públicos federais repassados a entes municipais, a configuração do débito não depende da demonstração cabal, por parte dos órgãos de controle, da ausência de nexo de causalidade entre os propósitos da avença e as despesas executadas. 
Tal entendimento está em perfeita sintonia com o mandamento constitucional, disposto em seu art. 70, parágrafo único, no sentido de que deverá prestar contas qualquer pessoa física ou jurídica, pública ou privada, que utilize, arrecade, guarde, gerencie ou administre dinheiros, bens e valores públicos ou pelos quais a União responda, ou que, em nome desta, assuma obrigações de natureza pecuniária. 
Diante desse comando, a jurisprudência deste Tribunal é farta no sentido de que recai sobre os gestores o ônus demonstrar a boa e regular aplicação dos recursos públicos federais postos à sua disposição.
Nessa linha, a partir do momento em que a equipe de fiscalização do Tribunal identificou que os pagamentos realizados estavam amparados em documentos inidôneos (nota fiscal e medições fraudulentas) , oriundos tanto da construtora como do fiscal e do ex-Prefeito de Paranhos/MS, foi dada aos gestores do município e à empresa a oportunidade de demonstrarem, com os elementos que julgassem pertinentes, o perfeito liame entre o pagamento antecipado e as obras de capeamento posteriormente realizadas.
Devidamente citados, além do silêncio da maioria dos responsáveis, verifica-se que o único responsável a apresentar alegações de defesa sequer intentou justificar a conduta temerária adotada pela administração, consubstanciada no pagamento de obras não realizadas há poucos dias do final do mandato do Prefeito arrolado nos autos, limitando-se a informar que obra estava concluída, sem acostar aos autos elementos que permitam identificar a origem dos recursos utilizados na consecução dos serviços realizados. 
A partir da não comprovação do nexo de causalidade entre as despesas efetuadas e a obra, não cabe afastar, de forma definitiva, o débito apurado nestas contas especiais, utilizando-se da presunção de que, dois meses após receber pelo seu pagamento (fevereiro/2017) , a empresa teria se estruturado para execução e término da obra nos três meses seguintes (maio/2017) , especialmente, repito, por não terem sido acostados ao processo, por aqueles que são obrigados a fazê-lo, nenhum elemento de prova.   
Some-se a isso que, em 27/4/2017, o sucessor do ex-Prefeito responsável pelo pagamento irregular informou a esta Corte de Contas que a obra de recapeamento estava paralisada, com 0% de execução, bem assim o fato de a Secex/TCE afirmar não ter identificado "registro de empregados vinculados à matrícula da obra no Instituto Nacional do Seguro Social - INSS, tampouco dos respectivos recolhimentos de encargos sociais incidentes sobre a suposta prestação de serviço, em vista da ausência de Guias de Recolhimento do FGTS e Informações à Previdência Social - GFIP vinculadas à referida matrícula".
Nessa linha, à míngua de novos elementos, reputo ser impossível concluir, com a documentação acostada aos autos, pela existência de algum nexo causalidade entre as despesas efetuadas com os recursos repassados ao Município de Paranhos/MS e objeto pactuado.
Importante mencionar que se encontra em meu Gabinete o TC Processo 041.422/2018-0, autuado por força do mesmo acórdão que determinou a instauração destas contas especiais, relacionado a irregularidades semelhantes às destes autos, envolvendo recursos do Programa de Requalificação de Unidades Básicas de Saúde (Requalifica UBS) , no âmbito do Munícipio de Paranhos/MS, durante a mesma gestão, cuja aplicação também padece da ausência de nexo de causalidade com as obras supostamente executadas, em razão da não comprovação de que os serviços teriam sido realizados pela empresa beneficiária dos pagamentos e sem custos adicionais.
 Nos termos do art. 16, § 2º, alínea "b", o terceiro interessado na prática do ato irregular reponde solidariamente pelo débito apurado nos processos de controle externo, nos casos em que tenha concorrido para o cometimento do dano, tal como verificado nestes autos.
Isto posto, julgo irregulares as contas de Júlio César de Souza, Antônio Élson Santana dos Santos, Construtora Aurora Eireli, Rosimar Aparecida Ferreira Vieira e Paulo Barbosa de Araújo, e os condeno ao pagamento do débito apurado nos autos, em regime de solidariedade, e da multa individual prevista no art. 57 da Lei 8.443/1992.
O débito atribuído aos responsáveis, atualizado monetariamente até 30/05/2022, corresponde a R$ 330.509,19.
Considerando a gravidade das condutas dos gestores do Município de Paranhos/MS, em especial a emissão de documentos com informações comprovadamente falsas, nos termos propostos pelo Ministério Público, aplico a pena de inabilitação, prevista no art. 60 da Lei 8.443/1992, a Antônio Élson Santana dos Santos e Júlio Cesar de Souza, pelo período de três anos.
Com essas considerações, voto no sentido de que o Tribunal acolha a minuta de acórdão que submeto à deliberação deste Colegiado.
 TCU, Sala das Sessões, em 22 de junho de 2022.
WALTON ALENCAR RODRIGUES 
Relator